臺灣高等法院民事判決　　　　　　　　　 94年度上字第225號
上　訴　人　甲○○
　　　　　（原名邱廣武）
訴訟代理人　林紹源律師
　　　　　　林復宏律師
　　　　　　陳芳霈
被 上訴 人　乙○○
訴訟代理人　沈美真律師
上列當事人間請求返還所有物等事件，上訴人對於中華民國94年
1月20日台灣台北地方法院93年度重訴字第167號第一審判決提起
上訴，本院於94年7月20日言詞辯論終結，判決如下：
    主      文
上訴駁回。
第二審訴訟費用由上訴人負擔。
    事實及理由
一、上訴人係原審之原告，並非被告，惟其於上訴狀之聲明誤載
    為「一、原判決廢棄。二、被上訴人於第一審之訴及其假執
    行之聲請均駁回。三、第一、二審訴訟費用，均由被上訴人
    負擔。四、如受不利之判決時，請准上訴人供擔保免為假執
    行。」嗣已當庭補正其聲明為「原判決廢棄，其餘與原審聲
    明一樣。」（見本院卷第27頁），係補正其上訴聲明，非訴
    之追加、變更，核先敘明。
二、上訴人主張其委託訴外人邱秋鎮管理其所有坐落台北縣新店
    市○○○段275-1、107、108地號土地及其上建物即門牌號碼
    台北縣新店市○○路10號房屋（下稱系爭房地），並於92
    年7月11日將系爭房地移轉登記在邱秋鎮名下。嗣其得知被
    上訴人有意購買系爭房地，遂轉知邱秋鎮以新台幣（下同）
    40,080,000元出售系爭房地予被上訴人，然因當時其重病住
    院，暫無法辦理交屋，遂請其妻陳芳霈轉達擇期交屋之意，
    惟被上訴人卻與邱秋鎮相約交屋後，隨即換鎖，將屋內傢俱
    及其他動產占為己有，但系爭房地買賣並未包含屋內動產，
    且一般不動產仲介交易習慣，除非另行標明者外，否則仲介
    並無權替屋主作主一併出售屋內動產，況其委託邱秋鎮出售
    系爭房地時已明白表示未授權其處分系爭房屋內動產，也未
    在不動產買賣契約書狀標明出售屋內動產等情，可見本件買
    賣標的並不包括屋內動產在內，被上訴人事後再轉手價賣系
    爭房地亦同。嗣經原審法院至現場履勘，被上訴人雖同意由
    其自行搬離系爭房地內物品，但當天卻派助理阻撓，致上訴
    人僅能取走部分物品，爰依民法第767條、第184條第1項前
    段之規定，請求被上訴人應將如附表所示之動產返還上訴人
    ，如不能返還時，應給付其3,011,250元，及自起訴狀繕本
    送達翌日起至清償日止，按年息5%計算之利息，並願供擔保
    聲請宣告假執行。原判決駁回上訴人全部請求，其不服上訴
    ，求為廢棄原判決而為如其聲明所示之判決。
三、被上訴人則以上訴人雖曾為系爭房地所有權人，但嗣後移轉
    所有權與訴外人陳素英，再由陳素英移轉登記予訴外人邱秋
    鎮，上訴人並非邱秋鎮前手，其信賴地政機關之登記，而與
    邱秋鎮簽約買受系爭房地，並交付價金。又買受系爭房地適
    逢SARS期間，房市價格低迷，系爭房地成交價格已包含屋內
    傢俱等動產；縱使邱秋鎮無移轉系爭房地內動產所有權之權
    利，其亦受民法第948條及第801條善意受讓之保護，而取得
    屋內動產所有權；更何況邱秋鎮於92年10月16日交屋時出具
    承諾書，將系爭房地內動產交由其處置，故其已取得該動產
    之所有權。再者，原審法院於93年6月25日至現場履勘時，
    屋內並無上訴人主張尚未取回如附表所示編號1、2、5、6、
    7、11、12、13、16、18、19、24、30、31、32、33、34、
    35、36、38、49、41、42、45、47、48、50、51、52、53、
    54、75等物，其否認有上訴人片面拍攝屋內光碟內容所呈現
    前開物品存在。況其已表示願捨棄現場全部動產，並要求上
    訴人儘速搬離，經法官當場以電話與新屋主黃崇禮聯絡確認
    同意上訴人搬離傢俱等物品之事，並裁示自93年6月25日起
    至同年7月2日止，上訴人將屋內動產搬離，但不得毀損屋內
    其餘設施。上訴人訴訟代理人亦表示：若一週未搬完之物品
    ，全部交由其或新屋主自由處分等語。上訴人已雇工搬走如
    電鍋、微波爐、花器、彈簧床、休閒椅璧飾、床單、床罩、
    床頭櫃等物，卻事後仍具狀表示未搬離，顯有不實；至其他
    小型物件如電話、除濕機、部分璧飾、花器、吧檯、水晶杯
    、璧飾鯉魚、日用品、保養品等物，上訴人輕易能搬卻不搬
    ，顯已捨棄，不得再行主張。又諸如浴室內的鏡子、浴室內
    儲物櫃及鏡子、裝置於浴室內之鋁合金儲物櫃、洗烘碗機、
    冷氣機等已附著於牆壁或其他物品上，如強行拆遷，將造成
    房屋毀損，新屋主依原審法院裁示有權拒絕拆遷。另上訴人
    訴訟代理人於93年11月30日於原審當庭捨棄已附合在牆上之
    洗烘碗機，事後仍具狀請求，同屬無理等語，資為抗辯。並
    於本院聲明駁回上訴人之上訴。
四、兩造不爭執之事實：
    上訴人主張系爭房地於92年8月12日由邱秋鎮以40,800,000
    元賣予被上訴人，被上訴人復於93年6月3日將系爭房地出賣
    予訴外人黃崇禮，嗣經原審法院於93年6月25日至系爭房屋
    履勘清點其所主張動產物件並拍照編號，被上訴人當場表示
    願意拋棄，原審法官當場裁示上訴人在一週內搬離，但不得
    毀損房屋等情，為被上訴人所不爭執，並有不動產買賣契約
    書、勘驗筆錄及現場履勘相片在卷可參（見原審卷1卷第41
    頁至第46頁、第192至196頁、第212頁至第261頁），堪信為
    真實。
五、上訴人主張所有物返還請求權及侵權行為法則請求被上訴人
    返還或賠償尚未搬離如附表所示之物件，被上訴人則以前揭
    情詞置辯，經查：
(一)被上訴人係於92年8月12日以40,800,000元向訴外人邱秋鎮
    購買系爭房地，有雙方簽訂之不動產買賣契約書為憑，而依
    台北縣新店市地政事務所建物登記謄本所示（見原審1卷第
    38、41至46頁），系爭房地係由訴外人陳素英於92年7月11
    日以買賣原因移轉登記予邱秋鎮，則被上訴人依土地法第43
    條規定信賴邱秋鎮為系爭房地之所有權人，而與其所簽訂之
    不動產買賣契約及移轉物權之法律行為，自屬有效。再者，
    邱秋鎮亦因系爭房地買賣向被上訴人收取買賣價金、發函催
    告被上訴人履行第3次付款及配合辦理銀行貸款等情，業據
    其於原審證述在卷，並有付款明細表及存證信函在卷可參（
    分見原審1卷第167頁、第83頁、第183頁），可見邱秋鎮確
    係系爭房地買賣之出賣人，上訴人不得再執其與邱秋鎮就系
    爭房地之內部關係對抗善意買受人即被上訴人。
(二)雖邱秋鎮於原審證稱：「本件買賣係由被上訴人與上訴人之
    妻陳芳霈談委，伊只是聽指示配合辦理，陳芳霈於簽約當天
    也在場，並出示上訴人與伊所簽的委託協議書，向被上訴人
    表明系爭房地登記在伊名下的原委，當天伊將收取頭款80萬
    元交給陳芳霈，上訴人夫婦都知道簽約及交屋」等語。惟此
    為被上訴人堅詞否認，況房地買賣屬一般人之重大交易事項
    ，莫不再三謹慎為之，而系爭房地買賣價格高達4千多萬元
    ，被上訴人豈有與第三者洽談登記在他人名下不動產之理？
    又倘謂邱秋鎮前開證詞非虛，上訴人之妻陳芳霈於92年8月1
    2日簽約時在場，並出示上訴人與邱秋鎮簽訂之委託協議書
    （見原審1卷第40頁），則上訴人已同意邱秋鎮出售系爭房
    地予被上訴人，何以上訴人事後委請律師以92年10月28日台
    北青田郵局039號存證信函指責被上訴人謂：「乙○○明知
    系爭房地為本人所有，邱秋鎮僅為中間代書，並無任何處分
    權限，卻於歷次向本人表示無購買意願之同時，私下分別於
    92年8月12日及同年10月2日與邱秋鎮進行簽約及過戶程序」
    云云（見原審1卷第87頁），可見證人邱秋鎮此部分證詞與
    上訴人前開存證信函內容相左，自無可採。
(三)按動產之受讓人占有動產，而受關於占有規定之保護者，縱
    讓與人無移轉所有權之權利，受讓人仍取得其所有權；又以
    動產所有權或其他物權之移轉或設定為目的，而善意受讓該
    動產之占有者，縱其讓與人無讓與之權利，其占有仍受法律
    之保護，為民法第801條、第948條分別所明定。此所謂『受
    讓』，係指依法律行為而受讓之意，受讓人與讓與人間以有
    物權變動之合意與標的物之交付之物權行為存在為已足，至
    受讓動產占有之原因，舉凡有交易行為存在，不問其為買賣
    、互易、贈與、出資、特定物之遺贈、因清償而為給付或其
    他以物權之移轉或設定為目的之法律行為，均無不可（最高
    法院86年度台上字第121號判決意旨參照）。系爭房地不動
    產買賣契約書固未標明是否包含屋內動產等情，惟出賣人邱
    秋鎮於簽約後之92年10月16日將系爭房地點交予被上訴人，
    除交付鑰匙外，並簽立承諾書載明：「立書人即賣方邱秋鎮
    自民國92年10月16日，將台北縣新店大榮路10號之房屋點交
    予買方乙○○小姐後，屋內所有遺留物品交由買方自行處理
    ，如有任何法律責任，概由賣方負責，恐口無憑，特立此書
    為據」等語（見原審1卷第84頁），縱認系爭房地買賣並未
    包含屋內動產，惟出賣人邱秋鎮事後出具承諾書將屋內動產
    移交被上訴人處分，被上訴人信賴地政機關所為系爭房地係
    邱秋鎮所有之登記，認屋內動產亦屬邱秋鎮所有，邱秋鎮有
    處分權限，而自邱秋鎮受讓取得系爭房地屋內之動產，則被
    上訴人主張依民法第801條、第948條動產善意受讓受保護之
    規定，取得前開屋內動產所有權，應為可採。雖證人邱秋鎮
    事後於原審翻異證稱：伊並無移轉所有權之意，只是上訴人
    配偶都不來處理，不知是要報廢或丟掉，所以才寫下這份承
    諾書云云（見原審1卷第167頁反面），顯與該承諾書內容不
    合，自不足採信。從而，被上訴人既已依法取得系爭房屋內
    動產所有權，則上訴人主張依民法第767條、第184條第1項
    前段之規定，請求被上訴人返還如附表所示之動產，如不能
    返還時，應給付其價額，即為無理由，不應准許。
(四)又上訴人於本案訴訟中對系爭房屋內動產數量爭執不休，原
    審依其聲請於93年6月25日至現場勘驗逐項清點，並命上訴
    人分項拍照並編列成冊，此有勘驗88項物品相片可稽。雖上
    訴人仍主張以其在交屋之前拍攝光碟內容物品為據，惟此部
    分係其片面製作之資料，且為被上訴人否認，其亦未舉證以
    實其說，則系爭房地內動產數量，自應以原審當日勘驗清點
    者為準。況且依勘驗筆錄記載：「（被上訴人）：現場的東
    西我願意全部捨棄，請上訴人儘快於兩天內搬走，因為房子
    要交屋。（上訴人訴代）：請給我們一個星期的時間；（法
    官）：現場與屋主陳春生＜即黃崇禮之夫＞電話聯絡，確認
    可允許一週內將上訴人主張其所有之動產搬離現場；（法官
    諭知兩造）：自即日起至下週五（7月2日）為止，請兩造聯
    絡時間將屋內上訴人主張之動產搬離，上訴人不得毀損屋內
    其餘設施，否則應對屋主負損害賠償之責，搬家同時不得干
    擾新屋主之日常生活；（上訴人訴訟代理人）：若一週內未
    搬完之物品，交被上訴人或新屋主自由處分」等語（見原審
    1卷第214頁正反面），則被上訴人已拋棄前述原依法取得所
    有權之屋內動產，經原審法院聯絡新屋主取得其同意後，裁
    示上訴人在一週內自行僱工搬遷，以資解決兩造爭議。雖上
    訴人事後以遭被上訴人方面人員阻擾未能完全搬畢，主張前
    開勘驗時所為協議無效云云。然觀諸被上訴人提出之搬遷現
    場相片所示（見原審2卷第52頁至第77頁），上訴人鳩工自
    由將系爭房地內動產裝運上車，並無遭人阻擾之情，否則上
    訴人豈能搬運多項物品（其自承達700多萬元）離去？又上
    訴人既能搬走大型物件，豈有無法搬走諸如電話、除濕機、
    部分璧飾、花器、吧檯、水晶杯、壁飾鯉魚、日用品、保養
    品等小型物件？可見上訴人此部分主張顯與事理不合，故上
    訴人以遭被上訴人人員阻撓未能完全搬遷為由認前開協議無
    效云云，自屬無理。更何況，被上訴人既已拋棄前開屋內動
    產，自非屬被上訴人占有之物，上訴人請求被上訴人返還或
    賠償其價額，亦屬無據。
六、綜上所述，上訴人主張以所有物返還請求權及侵權行為法則
    請求被上訴人返還如附表所示之物，如不能返還則照價賠償
    及加計法定遲延利息，為無理由，不應准許。原審駁回其訴
    及假執行之聲請，尚無不合。上訴意旨指摘原判決不當，求
    予廢棄改判，為無理由，應予駁回
七、本件事證已臻明確，兩造其餘攻擊防禦方法，核不影響本判
    決結果，爰不予一一論述，併此敘明。
八、結論：本件上訴為無理由，依民事訴訟法第四百四十九條第
    一項、第七十八條，判決如主文。
中　　華　　民　　國　　94　　年　　 8　　月　　 3　　日
                  民事第十三庭審判長法  官  張宗權
                                    法  官  陳永昌
                                    法  官  陳忠行
正本係照原本作成。
如不服本判決，應於收受送達後20日內向本院提出上訴書狀，其
未表明上訴理由者，應於提出上訴後20日內向本院補提理由書狀
（均須按他造當事人之人數附繕本）上訴時應提出委任律師或具
有律師資格之人之委任狀；委任有律師資格者，另應附具律師資
格證書及釋明委任人與受任人有民事訴訟法第466條之一第一項
但書或第二項（詳附註）所定關係之釋明文書影本。
中　　華　　民　　國　　94　　年　　 8　　月　　 4　　日
                                    書記官  明祖星
附註：
民事訴訟法第四百六十六條之一（第一項、第二項）：
對於第二審判決上訴，上訴人應委任律師為訴訟代理人。但上訴
人或其他法定代理人具有律師資格者，不在此限。
上訴人之配偶、三親等內之血親、二親等內之姻親，或上訴人為
法人、中央或地方機關時，其所屬專任人員具有律師資格並經法
院認為適當者，亦得為第三審訴訟代理人。
